【裁判字號】    89,易,693
【裁判日期】    900313
【裁判案由】    詐欺等
【裁判全文】
臺灣士林地方法院刑事判決                          八十九年度易字第六九三號
    聲  請  人  臺灣士林地方法院檢察署檢察官
    被      告  庚○○
右列被告因詐欺等案件，經檢察官聲請簡易判決處刑（八十八年度偵字第一一三六一
號），本院認不宜以簡易判決處刑（八十九年度簡字第六七一號），改依通常程序審
理後，判決如左：
    主  文
庚○○動產擔保交易之債務人，意圖不法之利益，將標的物遷移、出質，致生損害於
債權人，處拘役拾日，如易科罰金，以佰元折算壹日。緩刑貳年。
    事  實
一庚○○於民國八十八年六月三十日，在臺北縣板橋市「良京實業股份有限公司」板
  橋華江分公司（以下簡稱良京公司），以動產擔保交易附條件買賣方式，向良京公
  司購買車牌號碼Ｚ二─六七三六號自用小客車一輛，為動產擔保交易之債務人，雙
  方約定總價新臺幣（以下同）八十七萬二千一百七十二元，分三十六期繳付，每期
  付款二萬四千二百二十七元，標定物應放置在臺北市○○區○○路二二號四樓庚○○住處，在分期價款未全部繳清之前，標的物所有權仍屬出賣人良京公司所有，買
  方僅得依約占有使用，不得任意遷移、出賣、出質、移轉、抵押或為其他處分。詎
  因友人戊○○表示有不詳年籍姓名自稱「吳家銘」之代書（另案由臺灣板橋地方法
  院檢察署偵辦簽結）可提供較高貸款，庚○○竟意圖不法之利益，於八十八年七月
  三日良京公司交車後，擅將該車遷移約定之標的物放置處所，連同身分證、印章、
  行車執照、出廠證明等文件，出質予代書「吳家銘」，代書「吳家銘」旋於八十八
  年七月五日將該車過戶予他人，致生損害於債權人良京公司。
二案經良京公司訴由臺灣士林地方法院檢察署檢察官聲請簡易判決處刑，本院認不宜
  以簡易判決處刑，改依通常程序審理。
    理  由
壹、有罪部分：
一訊據被告庚○○固坦承於右揭時地以其名義與良京公司訂約購買自用小客車，而未
  將該車放置於約定處所，擅自交予代書「吳家銘」欲取得較高額貸款，該車嗣遭代
  書「吳家銘」過戶他人等事實，惟矢口否認有何違反動產擔保交易法之犯行，辯稱
  ：該車實際上是戊○○要買，良京公司將該車交予戊○○，伊係受害人云云。惟查
  ，本件被告庚○○於右揭時地，向良京公司業務員接洽買車，表示因公司配車較小
  ，伊欲購買較大之CEFIRO 2.0自用小客車接待外國客戶，頭期款六萬二千四百三十
  元由被告及戊○○二人以現金支付，交車時被告與戊○○亦一同前往取車等情，業
  據告訴代理人丙○○指訴、證人即良京公司業務員丁○○（參見本院八十九年十月
  三十一日訊問筆錄）、日產汽車顯隆工業公司板橋華江分公司業務員乙○○（參見
  本院九十年一月十一日訊問筆錄）證述綦詳，且有附條件買賣契約書、汽車貸款切
  結書、支票、退票理由單、客戶票據資料查詢、新領牌照登記書、過戶登記書影本
  各一件在卷足憑。被告既於前開附條件買賣契約書上「買方」欄簽名蓋章，並承諾
  切實履行約定書所載條款，自為動產擔保交易契約之債務人，至其私下與戊○○間
  如何約定，乃二人間另行衍生之民事法律關係，要不影響被告本身作為動產擔保交
  易債務人之地位。又前開約定書第一條載明：「買方依契約所購標的物，在價款尚
  未全部付清之前，賣方仍保有該標的物之所有權，買方僅得先行占有領牌使用，不
  得擅自處分標的物」、第三條載明：「標的物存放處所：臺北市○○路二二號四樓
  」，被告竟於購買該車後，旋違反約定將該車交予而遷移約定放置處所，出質予不
  詳年籍姓名之代書「吳家銘」欲取得較高額之貸款，其有動產擔保交易法第三十八
  條所稱不法利益之意圖至堪認定。是被告所辯，顯係卸責之詞，不足採信。本件事
  證明確，被告犯行洵堪認定，應依法論科。
二核被告所為，係犯動產擔保交易法第三十八條動產擔保交易之債務人，意圖不法之
  利益，將標的物遷移、出質，致生損害於債權人罪。爰審酌被告素行良好，本件所
  涉標的物價值甚高，惟被告本身未因犯罪實際得利，及被告犯罪動機、目的、手段
  、智識程度、生活狀況、犯罪後態度等一切情狀，量處如主文所示之刑。又被告行
  為後，刑法第四十一條業於九十年一月十日修正公布，同年月十二日生效，舊法規
  定犯最重本刑三年以下有期徒刑以下之刑之罪，而受六個月以下有期徒刑或拘役之
  宣告，因身體、教育、職業、家庭之關係或其他正當事由，執行顯有困難者，得易
  科罰金，修正後刑法第四十一條第一項規定，凡犯最重本刑五年以下有期徒刑以下
  之刑之罪，而受六個月以下有期徒刑或拘役之宣告，均得易科罰金，爰依刑法第二
  條第一項前段規定，適用裁判時之新法，併予宣告易科罰金之折算標準。查被告前
  未曾受有期徒刑以上刑之宣告，此有臺灣高等法院被告全國前案紀錄表一份附卷可
  憑，其因一時失慮，偶罹刑典，經此刑之宣告後，應知警惕而無再犯之虞，本院所
  宣告之刑以暫不執行為適當，併予宣告緩刑二年，用啟自新。
貳、不另為無罪諭知部分：
一公訴意旨另以：被告庚○○意圖為自己不法之所有，於八十八年六月三十日，向告
  訴人良京公司詐稱購入車牌號碼Ｚ二─六七三六號自用小客車係自己要使用，並放
  置於臺北市○○區○○路二二號四樓，復謊稱連帶保證人己○○○係自己之親伯母
  ，致良京公司陷於錯誤而交車，庚○○嗣將該車出質予不詳年籍姓名自稱「吳家銘
  」之代書，欲取得較高額貸款，「吳家銘」旋於八十八年七月五日將該車過戶予他
  人，因認被告另涉犯刑法第三百三十九條第一項詐欺罪嫌云云。
二訊據被告庚○○固不否認右揭時地向良京公司業務員表示係自己要購車使用，復謊
  稱連帶保證人己○○○係自己之親伯母等情，惟堅決否認有何詐欺之犯行，辯稱：
  伊只是一時心軟幫助戊○○購車，竟遭不詳年籍姓名之代書「吳家銘」詐騙，此部
  分已於八十八年七月九日向臺灣板橋地方法院檢察署申告，伊並無不法意圖，云云
  。
三公訴人認被告涉犯詐欺罪嫌，無非以告訴代理人丙○○之指訴、證人黃志榮、己○○○、丁○○之證述等為主要論據。
四按犯罪事實應依證據認定之，無證據不得推定其犯罪事實，刑事訴訟法第一百五十
  四條定有明文。次按事實之認定，應憑證據，如未能發現相當證據，或證據不足以
  證明，自不能以推測或擬制之方法，為裁判基礎；又認定不利於被告之事實，須依
  積極證據，苟積極證據不足為不利於被告事實之認定時，即應為有利於被告之認定
  ，更不必有何有利之證據（最高法院四十年度臺上字第八六號、三十年上字第八一
  六號判例參照）。次按刑法第三百三十九條第一項詐欺罪之成立，以意圖為自己或
  第三人不法所有，以詐術使人將本人或第三人之物交付為要件，所謂以詐術使人交
  付，必須被詐欺人因其詐術而陷於錯誤，若其所用方法，不能認為詐術，亦不致使
  人陷於錯誤，即不構成該罪（最高法院四十六年度臺上字第二六○號判例參照）。
五經查：(一)被告將系爭自用小客車連同身分證交付代書「吳家銘」辦理貸款乙節，有
  被告提出之汽車貸款切結書、「吳家銘」名片（附於臺灣板橋地方法院檢察署八十
  八年度他字第六九九號偵查卷宗第十五頁）影本各一件在卷可參，而該名代書「吳
  家銘」於汽車貸款切結書、名片上所載之身分證字號、住址、電話均非真實，亦有
  戶籍謄本、遠傳電信股份有限公司行動電話基本資料各一件附於前開偵查卷宗足資
  佐證，另觀諸本院卷附交通部公路局嘉義區監理所雲林監理站八十九年十一月十五
  日嘉監雲字第八九一○○○七號函送之汽（機）車過戶登記書、汽（機）車各項
  異動登記書、遺損換牌登記書各一件，其上字體之氣韻神態、運筆轉折，以肉眼比
  對顯與被告歷次受訊之署押筆跡不同，反與汽車貸款切結書上之筆跡類似，則被告
  辯稱系爭自用小客車遭代書「吳家銘」詐取等情，應非虛妄。(二)又告訴人良京公司
  於八十八年七月三日交車後數日，被告主動通知良京公司業務員該車已遭代書開走
  ，並詢問後續處理方式乙節，業據證人丁○○證述綦詳，且被告旋於八十八年七月
  九日向臺灣板橋地方法院檢察署申告「吳家銘」詐欺，此有該署八十八年度他字第
  六九九號偵查卷宗可考，益徵被告應無詐欺之主觀犯意。(三)至被告雖於八十八年六
  月三十日簽訂附條件買賣契約書時，向良京公司業務員訛稱戊○○係其表哥，名下
  有房屋之連帶保證人己○○○係其親伯母，此據證人丁○○（參見本院八十九年十
  月三十一日訊問筆錄）、乙○○（參見本院九十年一月十一日訊問筆錄）證述綦詳
  ，然依附條件買賣契約書第十條約定：「連帶保證人同意拋棄先訴抗辯權，而與買
  方負完全相同之責任，直到買方付清全部價款為止，且不得於中退保」，被告既身
  為契約之買方，己○○○為連帶保證人，無論二人之間是否有親戚關係？購車後由
  何人實際使用？要不影響渠等依契約應盡之義務，亦不影響債權人即告訴人良京公
  司依契約得行使之權利。是以，縱使被告此部分曾有不實言行，揆諸前揭說明，仍
  與刑法詐欺罪所稱之「詐術」有間。(四)參以民事關係當事人間，債務人若有未依約
  定之債務本旨履行者，於社會一般交易經驗上原因非一，舉凡因不可歸責於己之事
  由致不能給付，或因合法主張抗辯事由而拒絕給付，或因財產、信用狀況緊縮而無
  力給付，甚至於債之關係成立後，始另起惡意遲延給付，皆有可能，非必出於自始
  無意給付之財產犯罪一端。而刑事被告依法不負自證無罪之義務，若別無足以證明
  被告自始意圖不法所有之積極證據，縱使其就所負債務惡意違約不為履行，仍僅為
  民事上之糾紛，殊難僅以單純債務不履行之狀態，推定被告自始具有不法所有之詐
  欺意圖。此外，復查無其他事證足認被告涉有此部分詐欺犯行，然公訴意旨認此部
  分與前揭論罪科刑之違反動產擔保交易法罪部分有方法結果之牽連關係，屬於裁判
  上一罪，爰不另為無罪之諭知。
、併案部分：
  臺灣士林地方法院檢察署八十九年十月十二日甲○宏八九偵九一六五字第八○三五
  號函，請求就該署八十九年度偵字第九一六五號庚○○侵占案件，關於告訴人彭呂
  琳於八十八年八月十一日向匯豐汽車股份有限公司購入車牌號ＤＴ─五四七六號自
  用小客車一部，由不詳年籍姓名自稱「陳永傑」之代書代付訂金及頭期款，同年月
  十五日告訴人彭呂琳將該車連同身分證交予代書「陳永傑」，詎發現該車於同年月
  十七日過戶予被告庚○○之事實併案審理。訊據被告堅詞否認曾辦理該車之過戶，
  辯稱：伊身分證為代書「吳家銘」取走後，恐遭人冒用過戶等語。按犯罪事實應依
  證據認定之，無證據不得推定其犯罪事實，刑事訴訟法第一百五十四條定有明文；
  又認定不利於被告之事實，須依積極證據，苟積極證據不足為不利於被告事實之認
  定時，即應為有利於被告之認定，更不必有何有利之證據，如未能發現相當證據，
  或證據不足以證明，自不能以推測或擬制之方法，以為裁判之基礎（最高法院三十
  年上字第八一六號、四十年臺上字第八六號判例參照）。經查：觀諸卷附交通部公
  路局嘉義區監理所雲林監理站八十八年十月三十日嘉監雲字第八八○八六四七號
  函送之汽（機）車過戶登記書、交通部公路局臺中區監理所彰化監理站八十八年十
  月二十七日中監彰字第八八二○九四八號函送之汽（機）車過戶登記書、汽（機
  ）車各項異動登記書各一件，其上字體之氣韻神態、運筆轉折，以肉眼比對顯與被
  告歷次受訊之署押筆跡不同，而有部分筆跡與前揭車牌號碼Ｚ二─六七三六號汽（
  機）車過戶登記書之筆跡相同，則被告所辯身分證遭人取走冒用過戶等情，應非虛
  妄。參以該車於八十八年八月十七日過戶予被告後，旋於翌日即八十八年八月十八
  日過戶予宮文俊，復於同年月二十一日過戶予李信富，益證被告此部分應無詐欺或
  侵占之犯行。此外，復查無其他積極證據足資證明被告確有此部分犯行，本院認此
  部分與前揭論罪科刑部分無裁判上一罪之關係，無從就該函請併辦部分為審理，爰
  將該部分退還檢察官另為適法之處理。
據上論斷，應依刑事訴訟法第四十五十二條、二百九十九條第一項前段，動產擔保交
易法第三十八條，刑法第二條第一項前段、第十一條前段、第四十一條第一項前段、
第七十四條第一款，罰金罰鍰提高標準條例第一條前段、第二條，判決如主文。
本案經檢察官陳文哲到庭執行職務。
中        華        民        國      九十    年    三    月    十三    日
                              臺灣士林地方法院刑事第四庭
                                          法  官
如不服本判決，應於判決送達後十日內，向本院提出上訴狀。
附錄本案論罪科刑法條全文：
動產擔保交易法第三十八條
動產擔保交易之債務人，意圖不法之利益，將標的物遷移、出賣、出質、移轉、抵押
或為其他處分，致生損害於債權人者，處三年以下有期徒刑、拘役或科或併科六千元
以下之罰金。


司法院資訊處製作；財團法人民間司法改革基金會備份。
